臺灣板橋地方法院民事判決　　　　　　 93年度重訴字第359號
原　　　告　丙○○
原　　　告　辛○○
共　　　同
訴訟代理人　陳宏杰律師
　　　　　　林志強律師
　　　 共同送達代收人　己○○.
被　　　告　戊○○
被　　　告　庚○○
被　　　告　乙○○
共　　　同
訴訟代理人　賴安國律師
　　　　　　趙文銘律師
　　　　　　江東原律師
被　　　告　壬○○
被　　　告　甲○○
被　　　告　丁○○
共　　　同
訴訟代理人　唐迪華律師
被　　　告　癸○○
訴訟代理人　賴鎮局律師
上列當事人間請求侵權行為損害賠償事件，經本院於民國94年3
月17日言詞辯論終結，判決如下：
    主  文
原告之訴及假執行之聲請均駁回。
訴訟費用由原告負擔。
    事實及理由
一、程序方面：
    本件原告經合法通知未於最後言詞辯論期日到場，核無民事
    訴訟法第386 條各款所列情形，爰依被告聲請，由其一造辯
    論而為判決。
二、原告主張：
  (一)原告丙○○係台灣捷特工業股份限公司（於民國91年3 月5
    日更名為捷特光電股份有限公司，下稱捷特公司）創辦人，
    並自公司創立之初即擔任董事長至91年2 月5 日止。原告辛○○則係丙○○之妻，迄今仍為捷特公司股東。被告戊○○
    、庚○○各為佶優科技股份有限公司（下稱佶優公司）總經
    理、董事長；被告癸○○則曾任佶優公司副總；乙○○曾任
    佶優財務長兼發言人。被告壬○○係香港昱慶科技有限公司
    （下稱昱慶公司）總經理；被告甲○○為壬○○之妻；被告
    丁○○曾任昱慶公司財務副總。
  (二)本件侵權行為事實之經過：
    (1)90年12月被告壬○○向原告表示願合作經營捷特公司，並
      表示如原告願將公司35% 股權以上移轉予伊，且由伊負責
      接管公司業務及財務（原告僅負責技術及研發），其可找
      上市或上櫃公司老闆來投資，原告丙○○遂與被告壬○○
      簽署備忘錄（下稱原證5備忘錄）。
    (2)被告壬○○宣稱已找到被告戊○○投資，請原告依原證5
      備忘錄第4 項約定召開臨時股東會減資。並依第2 、3 項
      約定准其派駐財務人員查核，以了解捷特公司狀況，並決
      定讓受價格。故原告於90年12月27日將資本額新臺幣（下
      同）17,000萬元減資8,500 萬元，並提供會計師巫毓淇於
      90年11月20製作之捷特公司90年度財務報表予被告壬○○
      及戊○○參考，同意其等派（樊潔之、丁○○、楊淑玲及
      張亞倫會計師）查帳盤點。
    (3)自90年2 月30日至91年1 月8 日，短短9 日，被告戊○○
      、壬○○二人全面掌握捷特公司，乃希望購入68% 持股，
      並用佶優公司股票（每股80元）充作價金。經彼等多方遊
      說（包括佶優股票上漲；捷特公司很快上櫃，馬上可賺回
      來，仍會讓丙○○續任總經理等），原告乃於91年1 月9
      日同意以每股5 元總價5,780 萬元出售；應轉讓722.5 張
      佶優股票（詳原證8 ，下稱股份轉讓合約，立約人為丙○○及戊○○）。
    (4)詎原告依股份轉讓合約第2 條約定於91年1 月11日移轉股
      權後（移轉至被告戊○○及壬○○所指定被告庚○○、甲○○及乙○○名下），被告戊○○僅於91年1 月11日及14
      日共轉讓245 張佶優股票，其餘則托詞未給付，並藉故捷
      特公司財報中部分金額難以回收，要求將股金改以7 折計
      （降為4,046 萬元），原告自不予同意。或因當時原告尚
      未將捷特公司之公司及負責人印鑑及公司票據等財務資料
      交予被告，且被告尚未正式當選公司董事或盡察人而正式
      接管捷特公司，是被告戊○○仍予虛以委蛇宣稱「伊係上
      櫃公司老闆對值得信賴，與其合作將有大大好處等」，讓
      原告誤信其確有誠意。被告戊○○並邀原告二人及捷特公
      司人可經理莊雪蘋、財務經理鄭仲貴開會討論接手後財務
      及主要人事安排。其妻庚○○連同原告看風水，並強調「
      彼等知悉原告最關心之事為其等擔們捷特公司連帶保證人
      之事，所以於董事會改選後，一定會向銀行解除保證責任
      …等」，藉以解除原告心防，誤信其等具合作誠意，進而
      91年1 月28日將公司財產、印鑑、財務資料交付被告戊○○及丁○○。
    (5)91年2 月4 日被戊○○與壬○○持捷特公司最新財報及「
      同意書」（原證11，下稱同意書），於捷特公司會議室向
      原告宣稱（巫毓淇會計師及鄭仲貴在場）巫毓淇會計師所
      製作90年11月20日財報有高估，要求原告簽署同意書將轉
      讓金額由「5,780 萬元」降為「2,800 萬元」；被告以佶
      優公司股票每股100 元作價。並要脅原告同意，才會交付
      尾款及解除保證。故同意書雖僅原告丙○○與被告戊○○
      簽署，然所謂全面改選後，無獨就原告丙○○部分解除。
      簽署之前提應為「交付尾款」及「解除保證責任」。
    (6)嗣91年2 月5 日股東臨時會順利召開，配合改選董事為被
      告戊○○、庚○○、壬○○、癸○○、甲○○（董事長癸○○）；監察人被告乙○○、丁○○，並改名為「捷特光
      電股份有限公司」。並向主管機關完成變更登記。詎被告
      非但未實踐由原告續任總經理之承諾，更自91年2 月下旬
      起未經董事會或股東會決議即將公司重要設備移往大陸。
      原告經捷特公司職員莊雪蘋、鄭仲貴及林昭陽提醒，方知
      悉文被告等人前述掏空公司行徑。基上，原告多人次委請
      律師發函通知解除原告保證責任，返還股東往來款及返還
      原告私章等（詳原證14）。詎被告均置之不理，甚經捷特
      公司往來債權銀行（即第一商業銀行蘆洲分行，下稱一銀
      ）通知辦理變更連帶保證人，亦置之不理。甚於捷特公司
      法定代理人變更後，仍以原法定代理人名義領取支票使用
      ，並於大量使用支票後，自91年6 月19日任其退票。甚有
      退票支票之受款人為被告癸○○。
    (7)捷特公司自91年6 月19日起陸續退票並成拒往來戶後，因
      被告未依原告所發前述律師函履行變更保證人義務，乃致
      往來銀行接踵向原告求償，招致
      原告對捷特公司之股東往來款無法取回。
      擔保房屋遭拍賣。
      因讓與捷特公司取得佶優公司之股票245 張出脫而存於
        銀行之現金1,140 餘萬元，遭行抵銷。至此原告方知悉
        被告等巧取豪奪捷特公司資產，並將債務留予原告及捷
        特公司其他股東。
  (三)被告於91年3 月5 日前即辦妥公司變更登記，卻不願解除原
    告保證責任；甚於原告以律師函催告履行，仍未置理，並惡
    意使公司財務狀況惡化，造成原告丙○○原存於一銀之活期
    存款11 ,145,619 元遭銀行抵銷；及原告辛○○存於一銀
    之支票活期存款132,624 元；支票存款7,500 元，遭銀行抵
    銷。位於台北市○○○○街21巷14號房地（價值約39,000
    ,000 元）遭 銀行拍賣取償。位於台北市○○○路○ 段2
    巷23弄15號2 樓房地（價值約11,000,000元）近期將遭銀行
    拍賣取償。準此，被告依民法第184 條及185 條規定，自應
    就原告所受前開損害（本件原告僅各請求其中5,000,000 元
    ），負連帶賠償之責。
  (四)原告曾於93年3 月30日以台北東門郵局第1043號存證信函向
    被告請求賠償損害（原證20），並於請求後6 個月內，提起
    本件訴訟，本件請求應未罹於時效。
  (五)併為聲明：被告應連帶給付原告各5,000,000 元，及自93年
    3 月31日起至清償日止，按年息5%計算之利息。原告願供擔
    保請准宣告假執行。
三、被告戊○○、庚○○、乙○○抗辯：
  (一)原告提起本件訴訟所主張內容無非係原告丙○○與被告戊○○、壬○○就股份交易之經過與糾紛，與原告辛○○毫無關
    聯。再者原告援為被告負有解除責任之同意書，其簽署人僅
    有原告丙○○及被告戊○○（甚且所述內容不實，被告亦否
    認有此義務），內容亦無支字提及原告辛○○與捷特公司間
    擔保責任股東往來款。可知原告辛○○憑一紙與其個人無關
    之同意書及與其無涉之股份買賣請求被告連帶賠償因捷特公
    司財務狀況不佳所致辛○○財產遭銀行追償之損害，顯無理
    由，應逕判決駁回。
  (二)再者，被告庚○○、乙○○雖受託登記為被告戊○○向原告
    丙○○所購買之捷特公司股份所有人，並經公司股東會選任
    為董事及監察人，惟其等既非執行業務之董事，且從未參與
    捷特公司之經營，更非股份轉讓合約書或同意書之當事人，
    乃二人於受任後，從未經通知參與任何會議，則捷特公司嗣
    發生退票，經債權銀行催討，與被告告庚○○、乙○○何干
    ？原告主張之事實對於被告庚○○、乙○○究以如何不法之
    行為侵害原告之權利，支字未言，即逕謂彼等應負連帶賠償
    責任，亦顯無理由。
  (三)另原告丙○○擔任捷特公司董事長達10餘年，對於公司財務
    、業務狀況惡化之情形應當瞭若指掌，此原告丙○○於91年
    間急欲出脫持股之主要緣由。且若非捷特公司財務狀況不佳
    ，權責之人又豈會放任其停業。
  (四)又原告對被告戊○○部分主張之事實，多為不實，且與求償
    之損害無關，亦未具體指明被告戊○○有何該當侵權行為構
    成要件之情形存在，於法律上自亦屬顯無理由。本件股權轉
    讓實肇於原告丙○○對被告戊○○為捷特公司遠景之保證，
    被告戊○○始同意購入股權。然嗣發現捷特公司有應收帳款
    虛列、債務未核實登載等財報不實情況。未幾更陸續出現跳
    票、成為拒往戶、無力繳納銀行利息等情，致週轉不靈，結
    束營，業令被告戊○○數千萬元投資於數月間付諸東流。反
    觀原告丙○○於擔任董事長10數年，且持有公司過半股權，
    早知公司財務狀況，否則何須於91年1 月間急欲出持股，復
    於91年2 月間要求解除「背書保證責任」，基上，顯有詐騙
    被告戊○○投資之嫌。是被告戊○○91年7 月9 日以受詐欺
    為由，委請律師發函撤銷股權轉讓合約及同意書之意思表示
    。質言之，被告戊○○尚未追究原告丙○○之責任，詎丙○○竟惡人先告狀。且「同意書」之乙方當事人有二人，本應
    俟同二人共同簽章後，始對乙方發生效力，被告壬○○既遲
    未於同意書用印，自不生效力，遑論已如前述業經撤銷。
  (五)併為答辯聲明：原告之訴及假執行之聲請均駁回。如受不利
    判決被告願擔保，請免為假執行。
四、被告壬○○、甲○○、丁○○抗辯：
    捷特公司連帶保證人變更並非被告壬○○（捷特公司董事）
    、甲○○（董事）、丁○○（監察人）之職務範圍內事項，
    彼等果若真為連帶譟證人之變更，恐反違背其對公司應盡之
    義務，故彼等之不作為當然不符合「幫助」之要件。且卷附
    「同意書」係被告戊○○以個人名義簽，並非代理捷特公司
    簽的，自無所謂違反義務可言。併為答辯聲明：原告之訴及
    假執行之聲請均駁回。如受不利判決被告願擔保，請免為假
    執行。
五、被告癸○○抗辯：
  (一)被告癸○○原為旺宏公司研發人員，嗣於91年3 月間至龍騰
    公司擔任總經理，再於91年4 月間由龍騰公司及佶優公司老
    闆指示，擔任捷特公司掛名董事長，因被告戊○○、壬○○
    與原告間原先欲合作之項目並不順利，91年5 月13日被告癸○○又經派調至佶優公司擔任副總經理。原告與被告戊○○
    、壬○○原先欲在捷特公司合作之項目係新產品之市場開發
    ，被告癸○○雖被指派為捷特董事長，但僅係被指定負責產
    品之市場開發及產品之運籌管理，並無權涉及公司經營管理
    、財務或其他事務，故雖任董事長，實為一般員工，在捷特
    公司僅領薪水，並無其他董監所享之權利義務（此由被告戊○○取得之股權並未移轉至被告癸○○名下可明），亦無權
    干涉被告戊○○、壬○○與原告之合作事宜，亦未參與任何
    談判或財務。至被告癸○○所收受91年6 月19日退票之支票
    ，乃供支付薪水用，由其退票之結果更可知，被告癸○○對
    支票之使用情形並未參與，否則豈會讓自己收受之支票退票
    。另被告癸○○亦未保管或使用捷特公司之印章，原告亦承
    係將相關資料交被告戊○○、丁○○收執，是以被告癸○○
    實無權，亦無能力造成捷特公司財務狀況之變化。甚而被告
    癸○○最後更於91年8 月23日自佶優公司離職，目前在一家
    上市公司擔任業務人員。
  (二)綜上，原告雖主張被告癸○○有共同侵權，然就所舉之證據
    ，除癸○○曾列名捷特公司董事長外，餘並未再提出任何佐
    證。是就構成要件相關事實，難認已詳為主張，甚盡舉證責
    任。且縱認原告主張之侵權行為事實存在，其遲至93年9 月
    30日始提起本件訴訟，罹2年消滅時效。
  (三)併為答辯聲明：原告之訴及假執行之聲請均駁回。如受不利
    判決被告願擔保，請免為假執行。
六、按因侵權行為所生之損害賠償請求權，自請求權人知有損害
    及賠償義務人之時起，2 年間不行使而消滅。自有侵權行為
    時起，逾10年者亦同，民法第197 條定明文。民法第197 條
    所謂知有損害，即知悉受有何項損害而言，至對於損害額則
    無認識之必要，故以後損害額變更而於請求權消滅時效之進
    行並無影響（最高法院49年台上字第2652號判例意旨參照）
    。經查：原告提起本件訴訟主張被告之共同侵權行為事實，
    業據其於91年3 月5 日委請律師發函（91法字第015 號函）
    載述明確（包含所受損害及行為人），有律師函一份（即原
    證14）在卷可佐。原告復自承其於91年3 月5 日發函時即發
    覺整件合作案有問題（詳本院94年3 月17日言詞辨論筆錄（
    原告主張侵權行為事實時點是在何時？）我們主張在發原證
    14的函時就覺得事情不對。）。基上，原告既早於91年3 月
    5 日前即知悉所主張「被告等以掏空公司之行徑（依原告起
    訴狀之記載係經捷特公司職員莊雪蘋、鄭仲貴及林昭陽之提
    醒），並故意不解除原告保證責任，以令原告財產權受損。
    」之侵權行為，併行為人及損害，遲至93年3 月30日始以台
    北東門郵局第1043號存證信函（即原證20）向被告請求，就
    已完成之消滅時效，自不生中斷問題。是被告抗辯：被告遲
    至93年9 月30日始提起本件訴訟，已罹2 年消滅時效，應屬
    有據。
七、況查原告主張：被告戊○○為捷特公司之實際經營者，明知
    負有解除原告背書保證之作為義務，並可預見倘不解除前開
    保證等責任，將隨被告等對捷特公司經營狀況之下滑，大大
    提升原告受銀行追償之責任。被告戊○○之不作為行為非但
    故意，且背於善良風俗。其餘被告壬○○等人則為捷特公司
    之董事及監察人，經原告及債權銀行函催辦理變更，拒不配
    合，其等消極不作為，使被告戊○○侵權行為易於實施，就
    原告所受損害自應負連帶賠償之責等情。惟
  (一)按侵權行為，即不法侵害他人權利之行為，屬於所謂違法行
    為之一種，債務不履行為債務人侵害債權之行為，性質上雖
    亦屬侵權行為，但法律另有關於債務不履行之規定，故關於
    侵權行為之規定，於債務不履行不適用之（最高法院43年台
    上字第752號判例意旨參照）。次按民法第184 條規定之侵
    權行為，其成立要件為(1)須有侵權行為。(2)須侵害他人權利
    。(3)侵害行為須為不法。(4)須被害人受有損害。(5)侵害行為
    與被害人之損害間須有因果關係。(6)侵害人須有責任能力。
    民法第185 條規定之共同侵權行為責任，則以數人共同為侵
    害行為，致加損害於他人時（即意思及結果均共同），負連
    帶賠償之責；並將造意人及幫助人，視為共同行為人。次按
    損害賠償之債，以有損害之發生及有責任因事實，並二者之
    間，有相當因果關係為成立要件。故原告所主張損害賠償之
    債，如不合於此項成立要件者，即難謂有損害賠償請求權存
    在（最高法院48年台上字第481 號判例參照）。是以原告主
    張：被告共同侵害原告之權利，應依民法第184 條、第185
    條負連帶賠償之責，自應就前開侵權行為構成要件事實為主
    張及舉證。
  (二)查本件依原告起訴主張之事實，既為被告戊○○可預見不依
    約履行解除原告之保證責任，原告之財產將受債權銀行追償
    而受損害，原告因對被告戊○○起訴求命賠償等情，顯基於
    債務不履行而非侵權行為所發生，原告援引侵權行為法律關
    係向被告戊○○求償，已有可議。遑論，被告戊○○就其未
    履行同意書所載同意書所載解除原告為捷特公司所提供保證
    責任等情，自認屬實（是無再傳訊證人許登耀之必要），惟
    抗辯：(1)同書書上乙方共列2 人，僅被告戊○○1 人簽名，
    就關於解除甲方（原告丙○○）背書保證責任部分為不可分
    之債，契約於未經乙方另1 人（被告壬○○）簽名前是否成
    立、生效，並非無疑，被告戊○○自無履行同意書義務之必
    要。(2)被告戊○○認遭原告丙○○以不實財報詐欺而同意購
    買捷特公司股權，是於91年7 月間以律師函（詳本院第一卷
    第180 頁至183 頁，以4 大項列舉原告丙○○所提供財務狀
    況如何不實）通知原告丙○○，依民法第92條規定以受詐欺
    為由撤銷「同意書」等相關合作案之意思表示等語，有同意
    書、律師函及回執各一份在卷可查。參以，原告亦主張「被
    告戊○○、壬○○以原告提供之財報不實為由，要求原告簽
    署同意書將轉讓金額由「5,780 萬元」降為「2,800 萬元」
    ；被告以佶優公司股票每股100 元作價」等情。顯有關被告
    戊○○所抗辯：原告丙○○提供之捷特公司財務報告不實一
    節，並非全然虛枉（即倘確係被告戊○○所誣指，衡情原告
    丙○○應無可能竟以腰斬之價格同意出讓）。而原告對於被
    告戊○○主觀上究有何「故意或過失不法」；或「故意以背
    於善良風俗之方式」，致侵害原告之權利等侵權行為構成要
    件事實，原告並未再提出其他證據以供本院審酌（原告所舉
    證人許登耀、鄭仲貴所欲待證事實，與被告戊○○是否具有
    「不法侵害他人權利」主觀故意間，並無直接關連，併此敘
    明。），經本院調查之結果認，縱原告主張：契約約定保證
    責任之解除擴及契約當事人以外之原告辛○○；本件確係可
    歸責於被告戊○○而致債務不履行；原告丙○○並未施詐術
    等情為真，至多僅足認被告戊○○債務不履行，與侵權行為
    間，尚屬有間。
  (三)關於被告戊○○以外之被告部分，其等既未於同意書上簽名
    ，依法即無何違反應依契約作為義務可言。其等究如何造意
    ？如何幫助被告戊○○？並未據原告為主張，單純以其等列
    名為捷特公司董事、監事之客觀事實，即推認彼等具有主觀
    上「共同侵權」之故意，洵無可採。至原告援引公司法第8
    條規定，泛稱公司之董事、監察人均為公司之負責人，主張
    其等已經原告以律師函及債權銀行通知，均未履行變更連帶
    保證人責任，自與被告戊○○共共同侵權行為之犯意連絡云
    云。對於「變更連帶保證人」何以係被告癸○○等「執行職
    務範圍內之事項」支字未提；甚承前述，除其等未具有契約
    義務外，捷特公司亦非契約當事人，其等自不因身為捷特公
    司董事或監察人而負有作為義務。即就被告戊○○以外其餘
    被告部分，原告就其等「共同侵權行為」事實難認已為主張
    ，遑論已盡舉證之責。
八、綜上所述，原告本於侵權行為法律關係，請求被告連帶給付
    原告各5,000,000 元，及自93年3 月31 日 起至清償日止，
    按年息5%計算之利息，為無理由，應予駁回。原告之訴既經
    駁回，其假執行之聲請已失所附麗，應併駁回。
結論：原告之訴為無理由，依民事訴訟法第385 條第1 項前段、
第78條，判決如主文。
中　　華　　民　　國　　94　　年　　6 　　月　　9 　　日
                  民事第一庭    法　官　黃信滿
以上正本係照原本作成
如對本判決上訴，須於判決送達後20日內向本院提出上訴狀
中　　華　　民　　國　　94　　年　　6 　　月　　9 　　日
                            書記官　吳美瑤
